【裁判字號】    99,交聲,521
【裁判日期】    990716
【裁判案由】    聲明異議
【裁判全文】
臺灣臺南地方法院交通事件裁定         99年度交聲字第521號
移送機關    交通部公路總局嘉義區監理所臺南監理站
異議人即
受處分人    甲○○
上列異議人即受處分人因違反道路交通管理處罰條例案件，對於
交通部公路總局嘉義區監理所臺南監理站民國99年4 月7 日所為
之裁決處分（處分案號：嘉監南字第裁74-S00000000號），聲明
異議，本院裁定如下：
    主  文
原處分關於罰鍰新臺幣陸仟元部分撤銷。
上開撤銷部分，甲○○不罰。
其餘異議駁回。
    理  由
一、原處分意旨略以：異議人即受處分人甲○○（下稱異議人）
    於民國99年2 月6 日20時50分許，駕駛車牌號碼3S-5626 號
    自用小客車，沿臺南市○區○○路內側車道由東往西方向行
    駛，在行經成功路294 號前往右切入外側車道時，與自同向
    後方駛來，由被害人許盛翔所騎乘之車牌號碼636-DVK 號重
    型機車發生擦撞，致被害人許盛翔人、車倒地，受有雙膝挫
    傷之傷害後，未對被害人許盛翔採取救護措施及依規定處置
    ，並通知警察機關處理而逃逸之違規行為，經臺南市警察局
    交通隊警員製單舉發，嗣經移送機關即交通部公路總局嘉義
    區監理所臺南監理站依道路交通管理處罰條例第62條第3 項
    、第4 項前段、第67條第3 項等規定，裁處異議人罰鍰新臺
    幣（下同）6,000 元，吊銷駕駛執照，1 年內禁考等處分。
二、本件聲明異議意旨略以：異議人駕駛自用小客車於上揭時、
    地與被害人許盛翔所騎乘之機車發生碰撞後，異議人即下車
    協助對方送醫事宜，並撿拾被害人掉落之物品，並詢問被害
    人是否要送醫救治，被害人當下婉拒，並表示欲自行處理，
    異議人始離開現場，異議人並無肇事逃逸之故意，因而為此
    聲明異議等語。
三、按汽車駕駛人駕駛汽車肇事致人受傷或死亡者，應即採取救
    護措施及依規定處置，並通知警察機關處理，不得任意移動
    肇事汽車及現場痕跡證據，違反者處3,000 元以上9,000 元
    以下罰鍰；前項駕駛人肇事致人受傷而逃逸者，吊銷其駕駛
    執照，1 年內不得考領駕駛執照，道路交通管理處罰條例處
    罰條例第62條第3 項、第4 項前段及第67條第3 項分別定有
    明文。又按發生道路交通事故，駕駛人或肇事人應先為下列
    處置：一、事故地點在車道或路肩者，應在適當距離處豎立
    車輛故障標誌或其他明顯警告設施，事故現場排除後應即撤
    除。二、有受傷者，應迅予救護，並儘速通知消防機關。三
    、發生火災者，應迅予撲救，防止災情擴大，並儘速通知消
    防機關。四、不得任意移動肇事車輛及現場痕跡證據。但無
    人傷亡且車輛尚能行駛，或有人受傷且當事人均同意移置車
    輛時，應先標繪車輛位置及現場痕跡證據後，將車輛移置不
    妨礙交通之處所。五、通知警察機關。但無人受傷或死亡且
    當事人當場自行和解者，不在此限。道路交通事故處理辦法
    第3 條定有明文。是汽車駕駛人，駕駛汽車肇事致人受傷或
    死亡者，即負有(1)應即採取救護措施及依規定處置。(2)通知
    警察機關處理。(3)不得任意移動肇事汽車及現場痕跡證據之
    義務，如該汽車駕駛人有違背上述任一義務者，即可處3,00
    0 元以上9,000 元以下罰鍰。
四、經查：
(一)異議人於於99年2 月6 日20時50分許，駕駛車牌號碼3S-562
    6 號自用小客車，沿臺南市○區○○路內側車道由東往西方
    向行駛，在行經成功路294 號前往右切入外側車道時，與自
    同向後方駛來，由被害人許盛翔所騎乘之車牌號碼636-DVK
    號重型機車發生擦撞，致被害人許盛翔人、車倒地，受有雙
    膝挫傷之傷害後，未對被害人許盛翔採取救護措施及依規定
    處置，並通知警察機關處理而逃逸之違規行為，經臺南市警
    察局交通隊警員製單舉發等情，有臺南市警察局99年3 月2
    日南市警交字第S00000000 號舉發違反道路交通管理事件通
    知單1 紙在卷可稽。
(二)其次，上開事實，業據異議人於其被訴公共危險罪一案（臺
    灣臺南地方法院99年度交訴字第79號）準備程序中坦認其確
    有肇事逃逸之犯行，核與證人許盛翔、潘文聰於警詢及偵查
    中證述在卷，並有道路交通事故現場圖、道路交通事故調查
    報告表( 一) 、( 二) 各1 份、郭綜合醫院出具之診斷證明
    書1 紙、道路交通事故現場蒐證照片暨車損照片27幀附於該
    案警卷可稽，復經本院依職權調閱上開偵查全卷核閱屬實，
    堪認上情屬實。另異議人復於該案警詢時自承：「我於肇事
    後就直接駕車返回文賢路家中，我於現場有跟對造問是否有
    受傷且我手拍他肩膀，但對造沒有跟我說替他叫救護車且手
    在摸腳，我看他人好好，我想說沒有事，所以，我就直接駕
    駛駛回家中，我沒有留資料給對造。我沒有報案」等語（詳
    該案警卷第1 頁背面），復於該案準備程序中供稱：「我沒
    有告知他我的年籍資料、聯絡方式，也沒有打電話報警，他
    也沒有答應我可以離開，他從頭到尾都沒有跟我說任何話，
    只有看到他搖頭而已，我看他沒有怎樣，我也覺得事情已經
    處理完了，所以才開車離開」等語（詳本院99年度交訴字第
    79號卷宗第11頁），益徵異議人於前揭時、地駕駛上開自用
    小客車與被害人許盛翔所騎乘之機車發生碰撞，致被害人許
    盛翔受傷後，未即採取救護措施及依規定處置，並通知警察
    機關處理，且逕自任意移動肇事汽車及現場痕跡證據之行為
    ，嗣並駕車逕行逃逸等違規行為無訛。從而，異議人辯稱其
    無肇事逃逸云云，顯非可採。
(三)惟按95年2 月5 日生效之行政罰法第26條第1 項規定：一行
    為同時觸犯刑事法律及違反行政法上義務規定者，依刑事法
    律處罰之。但其行為應處以其他種類行政罰或得沒入之物而
    未經法院宣告沒收者，亦得裁處之。究其立法目的，一行為
    同時觸犯刑事法律及違反行政法上義務規定時，由於刑罰與
    行政罰同屬對不法行為之制裁，而刑罰之懲罰作用較強，故
    依刑事法律處罰，即足資警惕時，實無一事二罰再處行政罰
    之必要，且刑事法律處罰，由法院依法定程序為之，較符合
    正當法律秩序，應予優先適用，但罰鍰以外之沒入或其他種
    類行政罰，因兼具維護公共秩序之作用，為達行政目的，行
    政機關仍得併予裁處。
(四)查原處分機關固以異議人駕駛汽車肇事致人受傷而逃逸之違
    規行為，於99年4 月7 日裁處異議人罰鍰6,000 元，並吊銷
    駕駛執照，1 年內禁考，然異議人因同一行為涉犯刑法第18
    5 條之4 之肇事逃逸罪嫌，經本院於99年7 月2 日以99年度
    交訴字第79號刑事判決判處有期徒刑6 月，如易科罰金，以
    1,000 元折算1 日，緩刑2 年，於緩刑期間付保護管束，並
    應依執行檢察官之命令，向指定之政府機關、政府機構、行
    政法人、社區或其他符合公益目的之機構或團體，提供40小
    時之義務勞務等情，有本院99年度交訴字第79號刑事判決書
    1 份附卷足憑。是異議人既因同一肇事致人受傷而逃逸之行
    為，遭刑事判決判處罪刑，已產生實質刑罰效果，原處分機
    關就異議人上開違規行為予以裁罰時，即應遵循前引行政罰
    法第26條第1項前段規定揭示之一事不二罰原則，不得再行
    裁處異議人罰鍰甚明。至異議人雖經本院以上開刑事判決同
    時宣告緩刑2年，惟此僅屬法院判處罪刑後，考量異議人未
    曾因故意犯罪受有期徒刑以上刑之宣告，經科刑之教訓，已
    足資警惕，信無再犯虞，認其所受宣告之刑，以暫不執行為
    適當，而給予其自新之機會，無礙於異議人已受刑事處罰之
    認定，原處分機關仍不得再就同一行為對異議人裁處罰鍰。
五、綜上所述，異議人於前揭時、地，駕駛上開自用小客車，與
    被害人許盛翔所騎乘之機車發生交通事故致其受傷後，確有
    未即採取救護措施及依規定處置，並通知警察機關處理，任
    意移動肇事汽車及現場痕跡證據之行為，嗣並駕車逕行逃逸
    等違規行為，足堪認定。故而，異議人執詞提出異議，雖無
    理由，惟異議人既已因同一行為經本院判處罪刑，移送機關
    再對其裁處罰鍰6,000元部分，有違行政罰法第26條第2項之
    「一事不二罰」之規定，即難認為允當，自應由本院將原處
    分所處罰鍰部分予以撤銷，並就此部分為異議人不罰之諭知
    ，以資適法。至於原處分對異議人為吊銷異議人駕駛執照，
    1年內禁考之處分部分，係罰鍰以外對於預防再犯之行政罰
    ，乃為維護道路交通用路權人之生命、身體之安全法益，加
    強救護，減少被害人之死傷，促使駕駛人於肇事後，能對被
    害人即時救護，依行政罰法第26條第1項但書之規定，得裁
    處之，是移送機關此部分之裁決，於法並無違誤，從而，此
    部分之異議並無理由，應予駁回。
六、據上論斷，依道路交通管理處罰條例第87條第2 項、道路交
    通案件處理辦法第19條、第20條前段，裁定如主文。
中    華    民    國    99    年    7     月    16    日
                        交通法庭  法  官  鄭燕璘
以上正本證明與原本無異。
如不服本裁定應於送達後5日內向本院提出抗告狀（應附繕本）
。
                                  書記官  蔡明峰
中    華    民    國    99    年    7     月    16    日

司法院資訊處製作；財團法人民間司法改革基金會備份。
